

# 0. Cargar data
=====================================   

```{r}
library(flexdashboard)
library(rio)
library(ggplot2)
library(stringr)
library(dplyr)
library(tidyverse)
library(modelsummary)
library(kableExtra)
library(cluster)
library(sf)
data = import ("provtasa_total.csv")
dataDep = import("depatasa_total.csv")
```

```{r}
data <- data[complete.cases(data), ]
```

-------------------------------------------------------------------------------------------------------
```{r}
library(sf) 
mapDEP=sf::read_sf("DEPARTAMENTO.shp")
head(mapDEP) #Veamos la geometría:
```

```{r}
mapDEP2 <- merge(mapDEP, dataDep, by.x = 'DEPARTAMEN', by.y = 'NOMBDEP', all.x = TRUE)
```



# 1. Mapa de la Variable DEPENDIENTE
=====================================   


# La práctica de lectura a nivel nacional
```{r}
# Crear el mapa con ajustes
mapa_lectura <- ggplot(mapDEP2) +
  geom_sf(aes(fill = tasa_leer), color = "gray") +  # Mapea la variable tasa_leer al relleno del mapa
  scale_fill_gradient(low = "#edf8fb", high = "#08306b", na.value = "gray", 
                      breaks = seq(0, 100, by = 10)) +  # Escala de colores y valores para la tasa de lectura
  labs(
    fill = "Tasa de Lectura",
    title = "Práctica de lectura a nivel nacional",
    subtitle = "Según el censo de lectura realizado por el INEI",
    caption = "Fuente: INEI \nElaborado por: Yhara y Romina"
  ) +
  theme_minimal() +  # Tema minimalista
  theme(
    plot.title = element_text(color = "black", size = 16, face = "bold", hjust = 0.5),  # Tamaño más pequeño para el título
    plot.subtitle = element_text(color = "black", size = 12, hjust = 0.5),  # Tamaño más pequeño para el subtítulo
    plot.caption = element_text(color = "black", size = 10),  # Tamaño más pequeño para el pie de página
    legend.position = "right",  # Coloca la leyenda a la derecha
    legend.title = element_text(size = 12, face = "bold"),  # Tamaño más pequeño para el título de la leyenda
    legend.text = element_text(size = 10),  # Tamaño más pequeño para el texto de la leyenda
    axis.title = element_blank(),  # Elimina los títulos de los ejes
    axis.text = element_blank(),  # Elimina los textos de los ejes
    axis.ticks = element_blank()  # Elimina las marcas de los ejes
  ) +
  theme(panel.background = element_blank())  # Hace el fondo del panel blanco

# Mostrar el mapa
print(mapa_lectura)
```



- Tabla descriptiva de la varible tasa de lectura

```{r}
print("Descriptivo de la variable tasa de lectura")
print(summary(data$tasa_leer))
```



## 2. Variables Independientes 
=====================================   



### Tasa de niños y adolescentes con acceso a Internet

```{r}
# Calcular estadísticas descriptivas específicas para tu variable
mean_tasa_celinternet <- mean(data$tasa_celinter, na.rm = TRUE)
sd_tasa_celinternet <- sd(data$tasa_celinter, na.rm = TRUE)
```

```{r}
# Crear el histograma con densidad normal superpuesta
ggplot(data = data, aes(x = tasa_celinter)) +
  geom_histogram(aes(y = after_stat(density)), bins = 10, color = "black", fill = "white") +
  stat_function(fun = dnorm, args = list(mean = mean_tasa_celinternet, sd = sd_tasa_celinternet), color = "red") +
  labs(
    title = "Tasa de viviendas\na que cuentan con acceso a internet",
    x = "Tasa internet",
    y = "Densidad",
    caption = "Fuente: INEI"
  ) +
  theme_minimal()
```

### Tasa de niños y adolescentes con acceso a Internet desde un celular móvil

```{r}
# Calcular estadísticas descriptivas específicas para tu variable
mean_tasa_internet <- mean(data$tasa_internet, na.rm = TRUE)
sd_tasa_internet <- sd(data$tasa_internet, na.rm = TRUE)
```

```{r}
# Crear el histograma con densidad normal superpuesta
ggplot(data = data, aes(x = tasa_internet)) +
  geom_histogram(aes(y = after_stat(density)), bins = 10, color = "black", fill = "white") +
  stat_function(fun = dnorm, args = list(mean = mean_tasa_internet, sd = sd_tasa_internet), color = "red") +
  labs(
    title = "Tasa de viviendas que cuentan con acceso a internet\na desde un celular mvil",
    x = "Tasa Internet desde un celular",
    y = "Densidad",
    caption = "Fuente: INEI"
  ) +
  theme_minimal()
```

### Tasa de niños y adolescentes cuentan con electricidad en su vivienda

```{r}
# Calcular estadísticas descriptivas específicas para tu variable
mean_tasa_elec <- mean(data$tasa_elec, na.rm = TRUE)
sd_tasa_elec <- sd(data$tasa_elec, na.rm = TRUE)
```

```{r}
# Crear el histograma con densidad normal superpuesta
ggplot(data = data, aes(x = tasa_elec)) +
  geom_histogram(aes(y = after_stat(density)), bins = 10, color = "black", fill = "white") +
  stat_function(fun = dnorm, args = list(mean = mean_tasa_elec, sd = sd_tasa_elec), color = "red") +
  labs(
    title = "Tasa de viviendas\na que cuentan con electricidad",
    x = "tasa electricida",
    y = "Densidad",
    caption = "Fuente: INEI"
  ) +
  theme_minimal()
```

### Tasa de niños y adolescentes cuentan con agua en su vivienda

```{r}
# Calcular estadísticas descriptivas específicas para tu variable
mean_tasa_agua <- mean(data$tasa_agua, na.rm = TRUE)
sd_tasa_agua <- sd(data$tasa_agua, na.rm = TRUE)
```

```{r}
# Crear el histograma con densidad normal superpuesta
ggplot(data = data, aes(x = tasa_agua)) +
  geom_histogram(aes(y = after_stat(density)), bins = 10, color = "black", fill = "white") +
  stat_function(fun = dnorm, args = list(mean = mean_tasa_agua, sd = sd_tasa_agua), color = "red") +
  labs(
    title = "Tasa de viviendas\na que cuentan con agua",
    x = "tasa agua",
    y = "Densidad",
    caption = "Fuente: INEI"
  ) +
  theme_minimal()
```


### CEDU

```{r}
# Crear el gráfico boxplot con ggplot2
ggplot(data, aes(x = factor(1), y = cedu_infra)) +
  geom_boxplot(fill = "lightblue", color = "darkblue") +
  geom_boxplot(aes(x = factor(2), y = cedu_equipo), fill = "lightgreen", color = "darkgreen") +
  geom_boxplot(aes(x = factor(3), y = cedu_ensenanza), fill = "lightyellow", color = "orange") +
  geom_boxplot(aes(x = factor(4), y = cedu_material), fill = "lightpink", color = "red") +
  geom_boxplot(aes(x = factor(5), y = cedu_partpadres), fill = "lightcyan", color = "darkblue") +
  labs(
    title = "Comparación de Variables CEDU",
    x = "Variables CEDU",
    y = "Valores",
    caption = "Fuente: INEI"
  ) +
  scale_x_discrete(labels = c("Cedu Infra", "Cedu Equipo", "Cedu Enseñanza", "Cedu Material", "Cedu Parte Padres")) +
  theme_minimal()
```


> ¿Qué son las CEDUS?

CEDU es la abreviatura de Calidad EDUcativa, estas fueron recolectadas de la Encuesta Nacional de Hogares del año 2022. 

- CEDU INFRA → Percepción de la calidad de infraestructura en los centros educativos (techo, paredes, etc)

- CEDU EQUIPO → Percepción de la calidad del equipamiento en los centros educativos (carpetas, pizarras, sillas, etc)

- CEDU ENSEÑANZA → Percepción de la calidad de los maestros en los centros educativos

- CEDU PARTICIPACIÓN PADRES→ Percepción de la calidad de los mecanismos para la participación de los padres de familia en las instituciones 
educativas

- CEDU  MATERIAL → Percepción de la calidad del material educativo de las instituciones educativas (libros, planes lectores, etc)




# 3. Análisis Factorial de CEDU
=====================================   


### Correlación entre variables para posible índice:

``````{r}
# Buscar columnas que contienen la palabra "cedu"
cedu_index = grep('cedu', names(data))

# Seleccionar las columnas que contienen la palabra "cedu"
cedu_data = data[, cedu_index]
```

```{r}
# usaremos:
library(magrittr)
head(cedu_data,10)%>%
    rmarkdown::paged_table()
```

```{r}
library(magrittr)
library(polycor)
corMatrix=polycor::hetcor(cedu_data)$correlations
round(corMatrix,2)
```

```{r}
library(ggcorrplot)
ggcorrplot(corMatrix)
```


### Índices KMO y Overall MSA:

```{r}
library(psych)
psych::KMO(corMatrix)
```

0.70 a 0.79: Moderadamente adecuado.
0.60 a 0.69: Mediocre

--> está maso 


### Resultados Pruebas

¿Es matriz de identidad?
```{r}
cortest.bartlett(corMatrix,n=nrow(cedu_data))$p.value>0.05
```

¿Es una matriz singular?
```{r}
library(matrixcalc)
is.singular.matrix(corMatrix)
```


### Resultado del Análisis Factorial 

```{r}
fa.parallel(cedu_data, fa = 'fa',correct = T,plot = F)
```

```{r}
#Colocamos el NUMERO que nos dio el codigo anterior
library(GPArotation)
resfa <- fa(cedu_data,
            nfactors = 2,
            cor = 'mixed',
            rotate = "oblimin", 
            fm="minres")
print(resfa$loadings)
```


```{r}
fa.diagram(resfa,main = "Resultados del EFA")
```

```{r}
as.data.frame(resfa$scores)%>%head()
```

```{r}
data$indice_1_cedu=resfa$scores[,1]
data$indice_2_cedu=resfa$scores[,2]
```



# 4. Correlaciones con la variable central Y PRUEBAS PEARSON O SPEARMAN
==============================================
- Normalidad: Shapiro-Wilk

Esto indicaría que se RECHAZA la hipótesis nula de normalidad, ya que el valor p (5.241e-10) es MENOR que 0.05 --> NO SIGUEN UNA DISTRIBUCIÓN NORMAL


>>> Cuando se realiza una prueba de normalidad como la prueba de Shapiro-Wilk o la prueba de Kolmogorov-Smirnov, el resultado que obtienes es un valor p. Aquí te explico cómo interpretar este resultado:
--------------------------------------------------------------------------------
NORMAL - pearson

- Valor p alto (> 0.05): No tienes suficiente evidencia para rechazar la hipótesis nula. En términos prácticos, esto sugiere que los datos podrían provenir de una distribución normal.

-----------------------------------------------------------------------------------
NO NORMAL - spearman

- Valor p bajo (< 0.05): Tienes suficiente evidencia para rechazar la hipótesis nula. Esto sugiere que los datos probablemente no siguen una distribución normal.
------------------------------------------------------------------------------

- Spearman:
Correlación (cor o rho):

Valor cercano a 1 o -1: Indica una fuerte correlación (positiva o negativa).
Valor cercano a 0: Indica poca o ninguna correlación.

Valor P (p.value):

Valor p bajo (típicamente < 0.05): Indica que la correlación es significativa.
Valor p alto: Indica que no hay suficiente evidencia para decir que hay una correlación significativa.

- Pearson:

Débil (0.1 a 0.3): Existe una relación pequeña o débil entre las variables.
Moderada (0.3 a 0.5): Existe una relación media o moderada entre las variables.
Fuerte (0.5 en adelante): Existe una relación grande o fuerte entre las variables.

------------------------------------------------------------------------------


```{r}
#Prueba de correlación
#cor.test(data$tasa_leer, data$indice_1_cedu)
```

pearsonf1=cor.test(f1,data=EstPea)[c('estimate','p.value')]
pearsonf1

spearmanf1=cor.test(f1,data=EstPea,method='spearman',exact=F)[c('estimate','p.value')]
spearmanf1


### Correlación con vivienda con acceso a internet

```{r}
data$tasa_internet_SI <- (data$internet_si / data$internet_total) * 3
```

```{r}
ggplot(data, aes(x=tasa_leer, y=tasa_internet_SI)) +
  geom_point(colour="darkblue") +  xlab("tasa de lectura a nivel provincial") +  ylab("tasa internet si") +
  ggtitle("Relación entre la tasa de lectura y tasa internet") +
  theme_light()+ geom_smooth(method=lm,se=F)
```
### Prubeba de normalidad 

```{r}
# Realizar la prueba de Shapiro-Wilk y almacenar el resultado
shapiro_result <- shapiro.test(data$tasa_internet_SI)

# Imprimir el resultado
print(shapiro_result)
```
```{r}
cor_tasa_internet <- cor.test(data$tasa_leer, data$tasa_internet, method = "spearman")
# Mostrar los resultados
print(cor_tasa_internet)
```
--> 0.03 --> MUY BIEN,  MENOR A 0.05



### Correlación con vivienda con acceso internet desde un celular

```{r}
data$tasa_celinter_SI <- (data$celinter_si / data$celinter_total) * 3
```

```{r}
ggplot(data, aes(x=tasa_leer, y=tasa_celinter_SI)) +
  geom_point(colour="darkgreen") +  xlab("tasa de lectura a nivel provincial") +  ylab("tasa internet celular") +
  ggtitle("Relación entre la tasa de lectura y la tasa internet celular") +
  theme_light()+ geom_smooth(method=lm,se=F)
```

```{r}
# Realizar la prueba de Shapiro-Wilk y almacenar el resultado
shapiro_result2 <- shapiro.test(data$tasa_celinter_SI)

# Imprimir el resultado
print(shapiro_result2)
```

--> normal, pues es MAYOR a 0.05

```{r}
#Prueba de correlación
cor.test(data$tasa_leer, data$tasa_celinter_SI)
```
- Bajaaa 0.108



### Correlación con vivienda con acceso a electricidad 

```{r}
data$tasa_elec_SI <- (data$elec_si / data$elec_total) * 10
```


```{r}
ggplot(data, aes(x=tasa_leer, y=tasa_elec_SI)) +
  geom_point(colour="orange") +  xlab("tasa de lectura a nivel provincial") +  ylab("tasa electricidad") +
  ggtitle("Relación entre la tasa de lectura y tasa electricidad") +
  theme_light()+ geom_smooth(method=lm,se=F)
```
```{r}
# Realizar la prueba de Shapiro-Wilk y almacenar el resultado
shapiro_result3 <- shapiro.test(data$elec_si)

# Imprimir el resultado
print(shapiro_result3)
```
--> NO normal, Spearman


```{r}
cor_tasa_electricidad <- cor.test(data$tasa_leer, data$elec_si, method = "spearman")

# Mostrar los resultados
print(cor_tasa_electricidad)
```
--> significativooo, MENOR a 0.05



### Correlación con vivienda con acceso a agua

```{r}
data$tasa_agua_SI <- (data$agua_si / data$agua_total) * 10
```

```{r}
ggplot(data, aes(x=tasa_leer, y=tasa_agua_SI)) +
  geom_point(colour="skyblue") +  xlab("tasa de lectura a nivel provincial") +  ylab("tasa agua") +
  ggtitle("Relación entre la tasa de lectura y tasa agua") +
  theme_light()+ geom_smooth(method=lm,se=F)
```


```{r}
# Realizar la prueba de Shapiro-Wilk y almacenar el resultado
shapiro_result4 <- shapiro.test(data$agua_si)

# Imprimir el resultado
print(shapiro_result4)
```
--> NO, normal


```{r}
cor_tasa_agua <- cor.test(data$tasa_leer, data$agua_si, method = "spearman")

# Mostrar los resultados
print(cor_tasa_agua)
```
--> significante menor a 0.05



### Correlación con el índice 1

```{r}
ggplot(data, aes(x=tasa_leer, y=indice_1_cedu)) +
  geom_point(colour="darkgray") +  xlab("tasa de lectura a nivel provincial") +  ylab("Índice 1 - Cedu") +
  ggtitle("Relación entre la tasa de lectura e Índice 1 Cedu") +
  theme_light()+ geom_smooth(method=lm,se=F)
```



```{r}
# Realizar la prueba de Shapiro-Wilk y almacenar el resultado
shapiro_result5 <- shapiro.test(data$indice_1_cedu)

# Imprimir el resultado
print(shapiro_result5)
```
NO, normal 


```{r}
cor_tasa_indice_1 <- cor.test(data$tasa_leer, data$indice_1_cedu, method = "spearman")

# Mostrar los resultados
print(cor_tasa_indice_1)
```
--> NO, significantes, pero cerca



### Correlación con el Índice 2

```{r}
ggplot(data, aes(x=tasa_leer, y=indice_2_cedu)) +
  geom_point(colour="purple") +  xlab("tasa de lectura a nivel provincial") +  ylab("Índice 2 - Cedu") +
  ggtitle("Relación entre la tasa de lectura e Índice 2 Cedu") +
  theme_light()+ geom_smooth(method=lm,se=F)
```


```{r}
# Realizar la prueba de Shapiro-Wilk y almacenar el resultado
shapiro_result6 <- shapiro.test(data$indice_2_cedu)

# Imprimir el resultado
print(shapiro_result6)
```

NO, normal 

```{r}
cor_tasa_indice_2 <- cor.test(data$tasa_leer, data$indice_2_cedu, method = "spearman")

# Mostrar los resultados
print(cor_tasa_indice_2)
```
Significante, menor a 0.05


> Análisis 

Las correlaciones bivariadas entre la "tasa de la práctica de lectura en los niños y adolescentes (de 6 a 17 años)" y las variables independientes se midieron utilizando la prueba de Pearson en todos los casos.

- Tasa de Internet: Esta variable representa la tasa de viviendas con acceso a Internet. Tiene una relación positiva y significante, prueba Spearman, con p valor de 0.03.

- Tasa de Internet móvil: Esta variable indica la tasa de viviendas con acceso a Internet desde un teléfono móvil. Posee una relación positiva y débil, con un coeficiente de Pearson de 0.1538.

- Tasa de electricidad: Esta variable muestra la tasa de viviendas con acceso a electricidad. Tiene una relación positiva y signficativa, prueba Spearman y con p valor de 0.026.

- Tasa de agua: Esta variable se refiere a la tasa de viviendas con acceso a agua potable desde una red pública. La relación es positiva relación positiva y signficativa, prueba Spearman y con p valor de 0.016.

- Índice 2 CEDU: La relación entre esta variable y la práctica de lectura es positiva y signficativa, prueba Spearman y con p valor de 0.07.

- Índice 1 CEDU: Se observa una relación positiva y signficativa, prueba Spearman y con p valor de 0.01.

- IMPORTANTE: nos quedaremos con las más significativas y determinantes (a nuestro criterio) para realizar los modelos de regresión, que son: "tasa de Internet", "tasa de Internet móvil", "tasa de electricidad" e "Índice 1 CEDU".



# 5. Regresiones 
=====================================   


### MODELO 1

```{r}
data2 <- data
data2$tasa_leer <- as.integer(data2$tasa_leer)
```

```{r}
library(modelsummary)
h1 = formula(tasa_leer ~ indice_1_cedu + tasa_internet)

rp1 = glm(h1, data = data2, 
        offset = log(leen_total), #exposure 
        family = poisson(link = "log"))

h1=list('Apropiacion (I)'=rp1)
modelsummary(h1, title = "Regresion: modelo 1",
             stars = TRUE,
             output = "kableExtra")
```


> over o under dispersión 

```{r}
library(magrittr)
library(kableExtra)
overdispersion=AER::dispersiontest(rp1,alternative='greater')$ p.value<0.05
underdispersion=AER::dispersiontest(rp1,alternative='less')$ p.value<0.05
# tabla
testResult=as.data.frame(rbind(overdispersion,underdispersion))
names(testResult)='Es probable?'
testResult%>%kable(caption = "Test de Equidispersión")%>%kableExtra::kable_styling()
```



### MODELO 2 

```{r}
library(modelsummary)
h2 = formula(tasa_leer ~ indice_1_cedu + tasa_internet + tasa_celinter + tasa_elec)

rp2 = glm(h2, data = data2, 
        offset = log(leen_total), #exposure 
        family = poisson(link = "log"))

h4=list('Apropiacion (II)'=rp2)
modelsummary(h4, title = "Regresion: modelo 2",
             stars = TRUE,
             output = "kableExtra")
```

```{r}
library(magrittr)
library(kableExtra)
overdispersion=AER::dispersiontest(rp2,alternative='greater')$ p.value<0.05
underdispersion=AER::dispersiontest(rp2,alternative='less')$ p.value<0.05
# tabla
testResult=as.data.frame(rbind(overdispersion,underdispersion))
names(testResult)='Es probable?'
testResult%>%kable(caption = "Test de Equidispersión")%>%kableExtra::kable_styling()
```


### MODELO 3

```{r}
h3 = formula(tasa_leer ~tasa_internet + tasa_celinter + tasa_elec)

rp3 = glm(h3, data = data2, 
        offset = log(leen_total), #exposure 
        family = poisson(link = "log"))

h3=list('Apropiacion (III)'=rp3)
modelsummary(h3, title = "Regresion: modelo 3",
             stars = TRUE,
             output = "kableExtra")
```

```{r}
library(magrittr)
library(kableExtra)
overdispersion=AER::dispersiontest(rp3,alternative='greater')$ p.value<0.05
underdispersion=AER::dispersiontest(rp3,alternative='less')$ p.value<0.05
# tabla
testResult=as.data.frame(rbind(overdispersion,underdispersion))
names(testResult)='Es probable?'
testResult%>%kable(caption = "Test de Equidispersión")%>%kableExtra::kable_styling()
```


### Comparación 

```{r}
formatoNum <- function(x) format(x, digits = 4, scientific = FALSE)
models_total=list('Modelo 1'=rp1,
                 'Modelo 2'=rp2,
                 'Modelo 3'=rp3)

modelsummary(models_total,fmt=formatoNum,
             exponentiate = T, 
             statistic = 'conf.int',
             title = "EXP() del Modelo 1, Modelo 2 y Modelo2",
             stars = TRUE,
             output = "kableExtra")

```



### Tabla Chi- Cuadrado

```{r}
anova(rp1,rp2,rp3, test = "Chisq") %>%
kable(caption = "Tabla ANOVA para comparar modelos")%>%kableExtra::kable_styling(full_width = FALSE)
```



# 6. Conglomerados 
=====================================   

### Dendograma en base a estragia de partición (AGNES)


```{r}
dataClus=data[,c("tasa_internet", "tasa_celinter", "tasa_elec", "tasa_leer")]
row.names(dataClus)=data$NOMBPROV
```

```{r}
library(cluster)
g.dist = daisy(dataClus, metric="gower")
```

```{r}
library(factoextra)

## PARA JERARQUICO

fviz_nbclust(dataClus, hcut,diss=g.dist,method = "gap_stat",k.max = 10,verbose = F,hc_func = "agnes")
```

```{r}
# en la K ponemos el numero que nos salio antes
set.seed(123)
library(factoextra)

res.agnes<- hcut(g.dist, k = 3,hc_func='agnes',hc_method = "ward.D")
dataClus$agnes=res.agnes$cluster

# ver

head(dataClus,15)%>%kbl()%>%kable_styling()
```

```{r}
# Visualize
fviz_dend(res.agnes, cex = 0.7, horiz = T,main = "")
```


### Silhouette 

```{r}
fviz_silhouette(res.agnes,print.summary = F)
```

```{r}
silAGNES=data.frame(res.agnes$silinfo$widths)
silAGNES$country=row.names(silAGNES)
poorAGNES=silAGNES[silAGNES$sil_width<0,'country']%>%sort()
poorAGNES
```

```{r}
aggregate(.~ agnes, data=dataClus,mean)
```

```{r}
data$agnes_provincia=data$NOMBPROV%in%poorAGNES
data$agnes_provincia=as.ordered(dataClus$agnes)
dataClus$agnes=NULL
```

________________________________________________________________________________________________________


# POR SI ACASOOOO
=================================


### Regresión Gauss
---------------------------

- las regresiones serán ANIDADAS

1. Con indice 1
2. con tasa_internet
3. tasa internet celular
4. tasa electricidad


# MODELO 1, con Indice 1

```{r}
# indice 1
modelo1=formula(tasa_leer ~ indice_1_cedu)
reg1=lm(modelo1,data=data)
summary(reg1)
```


# MODELO 2: agregamos tasa internet (NO tienen)

```{r}
# indice 1 + tasa ineternet
modelo2=formula(tasa_leer ~ indice_1_cedu + tasa_internet)
reg2=lm(modelo2,data=data)
summary(reg2)
```
--> La variable tasa internet (es decir, los niños y adolescentes que NO tienen internet) tiene una relación negativa o indirectamente proporcional con la dependiente. Asimismo, le bajo la significancia de lal indice



# MODELO 3: agregamos tasa internet celular (no)

```{r}
# indice 1 + tasa ineternet + tasa internet celular
modelo3=formula(tasa_leer ~ indice_1_cedu + tasa_internet + tasa_celinter)
reg3=lm(modelo3,data=data)
summary(reg3)
```
--> empeora el modelo 



# MODELO 4: agragamos electricidad

```{r}
# indice 1 + tasa ineternet + tasa internet celular + tasa electricida
modelo4=formula(tasa_leer ~ indice_1_cedu + tasa_internet + tasa_celinter + tasa_elec)
reg4=lm(modelo4,data=data)
summary(reg4)
```
--> mmmm


### Tabla ANOVA

```{r}
library(magrittr)
library(knitr)
#CUIDADO con el orden de la regresión
tanova=anova(reg1,reg2,reg3,reg4) 
kable(tanova,
      caption = "Tabla ANOVA para comparar modelos")%>%kableExtra::kable_styling(full_width = FALSE)
```

--> las mejores regresiones son: la reg2 y reg4



# Cluster con PAM y DIANA
-------------------------------


### PAM

```{r}
## para PAM

library(factoextra)
fviz_nbclust(dataClus, pam,diss=g.dist,method = "gap_stat",k.max = 10,verbose = F)
```

- sale 7 

```{r}
#COLOCAMOS el numero que nos salio antes DONDE esta el 3
library(kableExtra)
set.seed(123)
res.pam=pam(g.dist,7,cluster.only = F)

#nueva columna
dataClus$pam=res.pam$cluster

# ver

head(dataClus,15)%>%kbl()%>%kable_styling()
```

```{r}
fviz_silhouette(res.pam,print.summary = F)
```

--> medio debil el silhouette 0.23

```{r}
silPAM=data.frame(res.pam$silinfo$widths)
silPAM$NOMBPROV=row.names(silPAM)
poorPAM=silPAM[silPAM$sil_width<0,'NOMBPROV']%>%sort()
poorPAM
```

```{r}
aggregate(.~ pam, data=dataClus,mean)
```

```{r}
data$pamSignificativas=data$NOMBPROV%in%poorPAM
data$pamSignificativas=as.ordered(dataClus$pam)
dataClus$pam=NULL
```



### DIANA

```{r}
## PARA JERARQUICO

fviz_nbclust(dataClus, hcut,diss=g.dist,method = "gap_stat",k.max = 10,verbose = F,hc_func = "diana")
```

```{r}
# Poner el numero anterior en K
set.seed(123)
res.diana <- hcut(g.dist, k = 2,hc_func='diana')
dataClus$diana=res.diana$cluster
# veamos
head(dataClus,15)%>%kbl%>%kable_styling()
```

```{r}
fviz_silhouette(res.diana,print.summary = F)
```

```{r}
silDIANA=data.frame(res.diana$silinfo$widths)
silDIANA$NOMBPROV=row.names(silDIANA)
poorDIANA=silDIANA[silDIANA$sil_width<0,'NOMBPROV']%>%sort()
poorDIANA
```

```{r}
data$dianaSignificantes=data$NOMBPROV%in%poorDIANA
data$dianaSignificantes=as.ordered(dataClus$diana)
dataClus$diana=NULL
```


# AGNES 


# solo agnes

```{r}
## PARA JERARQUICO

fviz_nbclust(dataClus, hcut,diss=g.dist,method = "gap_stat",k.max = 10,verbose = F,hc_func = "agnes")
```

--> sale 1, yo pondré 2

```{r}
# en la K ponemos el numero que nos salio antes
set.seed(123)
library(factoextra)

res.agnes<- hcut(g.dist, k = 3,hc_func='agnes',hc_method = "ward.D")

dataClus$agnes=res.agnes$cluster

# ver

head(dataClus,15)%>%kbl()%>%kable_styling()
```

```{r}
fviz_silhouette(res.agnes,print.summary = F)
```

```{r}
# Visualize
fviz_dend(res.agnes, cex = 0.7, horiz = T,main = "")
```



























