#importar datas
```{r}
library(rio)
library(dplyr)
enaho_vivienda = import("enaho_carac_vivienda.csv")
```

```{r}
str(enaho_vivienda$P110C) #Tiene acceso a agua todos los días 1 - Sí / 2 - No / 9 - NAs
```
```{r}
table(enaho_vivienda$P110C)
```
```{r}
vivienda = select(enaho_vivienda, UBIGEO, VIVIENDA, P110C, P1121)
```

```{r}
vivienda <- vivienda[complete.cases(vivienda), ]
```

```{r}
vivienda <- vivienda %>%
  rename(viv_agua= P110C)
```

```{r}
vivienda <- vivienda %>%
  rename(viv_elec= P1121)
```

```{r}
vivienda <- vivienda %>%
  group_by(UBIGEO) %>%
  summarise(
    agua_si = sum(viv_agua == 1),
    agua_no = sum(viv_agua == 2),
    elec_si = sum(viv_elec == 1),
    elec_no = sum(viv_elec == 0),
    agua_total = agua_si + agua_no,
    elec_total = elec_si + elec_no
  )
```


```{r}
vivienda$UBIGEO <- sprintf("%06d", as.integer(vivienda$UBIGEO))
```

# UBIGEOS

```{r}
ubigeos = import("ubigeos_inei_2022.xlsx")
```

```{r}
library(dplyr)
ubigeos = select(ubigeos, IDDIST, NOMBDEP, NOMBPROV, NOMBDIST)
```

```{r}
ubigeos <- ubigeos %>%
  rename(UBIGEO= IDDIST)
```

```{r}
dfviv <- merge(vivienda, ubigeos, by = "UBIGEO")
```

```{r}
prov_vivienda <- dfviv %>%
  group_by(NOMBPROV) %>%
  summarise(
    agua_si = sum(agua_si, na.rm = TRUE),
    agua_no = sum(agua_no, na.rm = TRUE),
    elec_si = sum(elec_si, na.rm = TRUE),
    elec_no = sum(elec_no, na.rm = TRUE),
    agua_total = sum(agua_total, na.rm = TRUE),
    elec_total = sum(elec_total, na.rm = TRUE)
  )
```

```{r}
dep_vivienda <- dfviv %>%
  group_by(NOMBDEP) %>%
  summarise(
    agua_si = sum(agua_si, na.rm = TRUE),
    agua_no = sum(agua_no, na.rm = TRUE),
    elec_si = sum(elec_si, na.rm = TRUE),
    elec_no = sum(elec_no, na.rm = TRUE),
    agua_total = sum(agua_total, na.rm = TRUE),
    elec_total = sum(elec_total, na.rm = TRUE)
  )
```

```{r}
prov_vivienda$tasa_agua <- (prov_vivienda$agua_no / prov_vivienda$agua_total) * 3
```

```{r}
prov_vivienda$tasa_elec <- (prov_vivienda$elec_no / prov_vivienda$elec_total) * 3
```
*Tasa por provincia de las viviendas que no tienen internet por cada 4 casas

```{r}
dep_vivienda$tasa_agua <- (dep_vivienda$agua_no / dep_vivienda$agua_total) * 100
```

```{r}
dep_vivienda$tasa_elec <- (dep_vivienda$elec_no / dep_vivienda$elec_total) * 100
```
* Tasa de viviendas que no tienen internet por cada 5 viviendas

#Enaho edu

```{r}
enahoedu = import("enaho_edu.csv")
```
```{r}
library(dplyr)
educacion = select(enahoedu, UBIGEO, VIVIENDA, P302, P308D, P308B1, P308B2, P308B3, P308B4, P308B5, P208A)
#P302 -> Sabe leer o escribir
#P308A -> Grado de estudio ( solo se cuenta 2 y 3)
#Calidad educativa
#P308B1 -> Calidad Infraestructura
#P308B2 -> Calidad Equipamiento
#P308B3 -> CALIDAD ENSEÑANZA
#P308B4 -> Calidad materiales educativos
#P308B5 -> Particip Padres
#P208A -> EDAD
```

```{r}
educacion <- educacion[complete.cases(educacion), ]
```

```{r}
str(educacion)
```
```{r}
educacion <- educacion[educacion$P208A >= 6 & educacion$P208A <= 17, ]
```

```{r}
educacion <- educacion %>%
  rename(edu_leer= P302,
         edu_grado= P308D,
         cedu_infra = P308B1,
         cedu_equipo= P308B2,
         cedu_ensenanza = P308B3,
         cedu_material = P308B4,
         cedu_partpadres = P308B5,
         Edad= P208A)
```

#Modificar Variables (CEDU)
1. Muy Malo
2. Malo
3. Bueno
4. Muy Bueno
5. No sabe
## Modo de operacionalización
1, 2 y 5 --> Serán 0
3 y 4 --> Serán 1

```{r}
educacion[c("cedu_infra", "cedu_equipo", "cedu_ensenanza", "cedu_material", "cedu_partpadres")] <- lapply(educacion[c("cedu_infra", "cedu_equipo", "cedu_ensenanza", "cedu_material", "cedu_partpadres")], function(x) {
  x[x %in% c(1, 2, 5)] <- 0
  x[x %in% c(3, 4)] <- 1
  return(x)
})
```

```{r}
table(educacion$edu_grado)
table(educacion$edu_leer)
```
#Obtener un aproximado de los niños y adolescentres de 6 a 17 años que saben leer (%)
```{r}
educacion[c("edu_leer")] <- lapply(educacion[c("edu_leer")], function(x) {
  x[x %in% c(2)] <- 0
  x[x %in% c(1)] <- 100
  return(x)
})
```



```{r}
educacion <- educacion %>%
  group_by(UBIGEO) %>%
  summarise(
    edu_leer = mean(edu_leer, na.rm = TRUE),
    cedu_infra = mean(cedu_infra, na.rm = TRUE),
    cedu_equipo = mean(cedu_equipo, na.rm = TRUE),
    cedu_ensenanza = mean(cedu_ensenanza, na.rm = TRUE),
    cedu_material = mean(cedu_material, na.rm = TRUE),
    cedu_partpadres = mean(cedu_partpadres, na.rm = TRUE),
    edu_grado = n(), 
    edad = n()
  )
```

```{r}
educacion$UBIGEO <- sprintf("%06d", as.integer(educacion$UBIGEO))
```

#Añadiendo nombres de distrito, provincia y departamento
```{r}
dfedu <- merge(educacion, ubigeos, by = "UBIGEO")
```

```{r}
str(dfedu)
```


```{r}
prov_edu <- dfedu %>%
  group_by(NOMBPROV) %>%
  summarise(
    edu_leer = mean(edu_leer, na.rm = TRUE),
    cedu_infra = mean(cedu_infra, na.rm = TRUE),
    cedu_equipo = mean(cedu_equipo, na.rm = TRUE),
    cedu_ensenanza = mean(cedu_ensenanza, na.rm = TRUE),
    cedu_material = mean(cedu_material, na.rm = TRUE),
    cedu_partpadres = mean(cedu_partpadres, na.rm = TRUE),
    cant_edu = sum(edu_grado, na.rm = TRUE), 
  )
```

```{r}
dep_edu <- dfedu %>%
  group_by(NOMBDEP) %>%
  summarise(
    edu_leer = mean(edu_leer, na.rm = TRUE),
    cedu_infra = mean(cedu_infra, na.rm = TRUE),
    cedu_equipo = mean(cedu_equipo, na.rm = TRUE),
    cedu_ensenanza = mean(cedu_ensenanza, na.rm = TRUE),
    cedu_material = mean(cedu_material, na.rm = TRUE),
    cedu_partpadres = mean(cedu_partpadres, na.rm = TRUE),
    cant_edu = sum(edu_grado, na.rm = TRUE), 
  )
```

# INTERNET
```{r}
library(rio)
inter = import("internet_data.csv")
```

```{r}
calcular_moda <- function(x) {
  ux <- unique(x)
  ux[which.max(tabulate(match(x, ux)))]
}
``` 

```{r}
inter <- inter[complete.cases(inter), ]
dfinternet <- inter %>%
  group_by(UBIGEO) %>%
  summarise(
    internet_si = sum(INTERNET == 1),
    internet_no = sum(INTERNET == 2),
    celinter_si = sum(INTERNET_CELULAR == 1),
    celinter_no = sum(INTERNET_CELULAR == 2),
    internet_total = internet_si + internet_no,
    celinter_total = celinter_si + celinter_no
  )
```

```{r}
dfinternet$UBIGEO <- sprintf("%06d", as.integer(dfinternet$UBIGEO))
```


```{r}
dfinternet <- merge(dfinternet, ubigeos, by = "UBIGEO")
```

```{r}
prov_inter <- dfinternet %>%
  group_by(NOMBPROV) %>%
  summarise(
    internet_si = sum(internet_si, na.rm = TRUE),
    internet_no = sum(internet_no, na.rm = TRUE),
    celinter_si = sum(celinter_si, na.rm = TRUE),
    celinter_no = sum(celinter_no, na.rm = TRUE),
    internet_total = sum(internet_total, na.rm = TRUE),
    celinter_total = sum(celinter_total, na.rm = TRUE)
  )
```

```{r}
dep_inter <- dfinternet %>%
  group_by(NOMBDEP) %>%
  summarise(
    internet_si = sum(internet_si, na.rm = TRUE),
    internet_no = sum(internet_no, na.rm = TRUE),
    celinter_si = sum(celinter_si, na.rm = TRUE),
    celinter_no = sum(celinter_no, na.rm = TRUE),
    internet_total = sum(internet_total, na.rm = TRUE),
    celinter_total = sum(celinter_total, na.rm = TRUE)
  )
```

```{r}
prov_inter$tasa_internet <- (prov_inter$internet_no / prov_inter$internet_total) * 3
```

```{r}
prov_inter$tasa_celinter <- (prov_inter$celinter_no / prov_inter$celinter_total) * 3
```
*Tasa por provincia de las viviendas que no tienen internet por cada 4 casas

```{r}
dep_inter$tasa_internet <- (dep_inter$internet_no / dep_inter$internet_total) * 100
```

```{r}
dep_inter$tasa_celinter <- (dep_inter$celinter_no / dep_inter$celinter_total) * 100
```
* Tasa de viviendas que no tienen internet por cada 5 viviendas

#LECTURA
```{r}
library(rio)
leyeron= import("Capítulo 500-Prácticas Lectoras edad 0-17.csv")
```

```{r}
library(dplyr)
leyeron = select(leyeron, UBIGEO, P506, P513A, P504_A, P201, ESTRATOSOCIO)
```

```{r}
# Calcular el número de NAs por columna
encontrar_cagon <- sapply(leyeron, function(x) sum(is.na(x)))
print(encontrar_cagon)
``` 
```{r}
leyeron <- leyeron[complete.cases(leyeron), ]
```

```{r}
str(leyeron)
```

#P506 -> LEE LIBROS (1:9)
#P513A -> IDIOMA
#P504_A -> EDAD
#P201 -> PERS_NRO
#ESTRATO_SOCIO


```{r}
colnames(leyeron)[colnames(leyeron) == "P506"] <- "PRACTICA_LECTURA"
```

```{r}
colnames(leyeron)[colnames(leyeron) == "P513A"] <- "IDIOMA"
```

```{r}
colnames(leyeron)[colnames(leyeron) == "P504_A"] <- "EDAD"
```

```{r}
colnames(leyeron)[colnames(leyeron) == "P201"] <- "PERS_NRO"
```

```{r}
leyeron[c("PRACTICA_LECTURA")] <- lapply(leyeron[c("PRACTICA_LECTURA")], function(x) {
  x[x %in% c(3, 4, 5, 6, 7, 8, 9)] <- 0
  x[x %in% c(1, 2)] <- 1
  return(x)
})
```

```{r}
leyeron[c("ESTRATOSOCIO")] <- lapply(leyeron[c("ESTRATOSOCIO")], function(x) {
  x[x %in% c(5, 6, 4)] <- 0
  x[x %in% c(1, 2, 3)] <- 100
  return(x)
})
```

```{r}
str(leyeron)
```

```{r}
dflectura <- leyeron %>%
  group_by(UBIGEO) %>%
  summarise(
    leen_si = sum(PRACTICA_LECTURA == 1),
    leen_no = sum(PRACTICA_LECTURA == 0),
    leen_total = leen_si + leen_no,
    PERS_NRO = mean(PERS_NRO, na.rm = TRUE),
    IDIOMA = calcular_moda(IDIOMA)
  )
```

```{r}
dflectura$UBIGEO <- sprintf("%06d", as.integer(dflectura$UBIGEO))
```

```{r}
dflectura <- merge(dflectura, ubigeos, by = "UBIGEO")
```

```{r}
prov_leer <- dflectura %>%
  group_by(NOMBPROV) %>%
  summarise(
    IDIOMA = calcular_moda(IDIOMA),
    PERS_NRO = mean(PERS_NRO, na.rm = TRUE),
    leen_si = sum(leen_si, na.rm = TRUE),
    leen_no = sum(leen_no, na.rm = TRUE),
    leen_total = sum(leen_total, na.rm = TRUE)
  )
```

```{r}
dep_leer <- dflectura %>%
  group_by(NOMBDEP) %>%
  summarise(
    IDIOMA = calcular_moda(IDIOMA),
    PERS_NRO = mean(PERS_NRO, na.rm = TRUE),
    leen_si = sum(leen_si, na.rm = TRUE),
    leen_no = sum(leen_no, na.rm = TRUE),
    leen_total = sum(leen_total, na.rm = TRUE)
  )
```

```{r}
prov_leer$tasa_leer <- (prov_leer$leen_si / prov_leer$leen_total) * 3
```

```{r}
dep_leer$tasa_leer <- (dep_leer$leen_si / dep_leer$leen_total) * 100
```
*Tasa de personas que leen por cada 4 personas

# UNIR DATAS
```{r}
# Lista de dataframes
lista_depa <- list(dep_edu, dep_inter, dep_leer, dep_vivienda)

# Mergear los dataframes usando reduce y full_join
df_total_departamento <- Reduce(function(x, y) full_join(x, y, by = "NOMBDEP"), lista_depa)
```

```{r}
# Lista de dataframes
lista_prov <- list(prov_edu, prov_inter, prov_leer, prov_vivienda)

# Mergear los dataframes usando reduce y full_join
df_total_provincia <- Reduce(function(x, y) full_join(x, y, by = "NOMBPROV"), lista_prov)
```


#UBIGEO POR DEPARTAMENTO
```{r}
ubigeos$ubidepa <- as.numeric(substr(as.character(ubigeos$UBIGEO), 1, 2))
```

```{r}
ubigeos$ubidepa <- sprintf("%02d", as.integer(ubigeos$ubidepa))
```

```{r}
ubidepas <- ubigeos %>%
  group_by(NOMBDEP) %>%
  summarise(
    UBIGEO = calcular_moda(ubidepa)
  )
```

```{r}
ubidepas <- ubidepas[complete.cases(ubidepas), ]
```

```{r}
df_total_departamento <- merge(df_total_departamento, ubidepas, by = "NOMBDEP", all = TRUE)
```

#Exportar datas

```{r}
export(df_total_departamento, "depatasa_total.csv") 
export(df_total_provincia, "provtasa_total.csv") 
```


```{r}
datita = select(df_total_departamento, NOMBDEP, UBIGEO, tasa_leer, tasa_celinter, tasa_internet, tasa_elec, tasa_agua, PERS_NRO, cedu_infra, cedu_equipo, cedu_partpadres, cedu_ensenanza, cedu_material)
```


